【裁判字號】    97,婚,129
【裁判日期】    970930
【裁判案由】    確認婚姻關係不存在
【裁判全文】
臺灣基隆地方法院民事判決               97年度婚字第129號
原      告  丁○○
被      告  丙○○
上列當事人間確認婚姻關係不存在事件，本院於中華民國97年9
月15日言詞辯論終結，判決如下：
    主  文
確認原告與被告間婚姻關係不成立。
訴訟費用由被告負擔。
    事實及理由
一、原告起訴主張：兩造雖於民國（下同）94年6月14日至戶政
    事務所辦理結婚登記，惟兩造於同年6月13日結婚時，並未
    舉行公開儀式，而申請結婚登記所附之結婚證書所載之證人
    即被告之大哥甲○○、二姊乙○○等二人亦未在場。是兩造
    既未舉行結婚之公開儀式，亦無二人以上證人在場見證，兩
    造之婚姻顯不符民法第982條第1項之規定，應屬無效，爰起
    訴請求確認婚姻關係不成立，並聲明如主文第1項所示。
二、被告則請求駁回原告之訴，並辯稱兩造於94年3月間訂婚前
    ，雙方家長即約定訂婚要和結婚儀式一併舉行，且兩造本預
    定於小孩出生後再另外舉行結婚儀式，惟原告未幾再度懷孕
    ，後被告曾詢問原告是否要再辦一次結婚儀式，原告稱不用
    ，始未再舉行結婚儀式等語。
三、按確認法律關係之訴，非原告有即受確認判決之法律上利益
    者，不得提起。民事訴訟法第247條第1項前段定有明文。又
    結婚，應有公開儀式及二人以上之證人；經依戶籍法為結婚
    之登記者，推定其已結婚，修正前民法第982條亦有明文。
    本件原告主張兩造並未舉行公開結婚儀式，惟卻於94年6月
    14日向戶政事務所辦理兩造結婚戶籍登記，業據其提出戶籍
    謄本及兩造結婚登記資料為證，揆諸前開規定，兩造於法律
    上業經推定已結婚，具有婚姻關係存在，且在未有反證推翻
    兩造之婚姻關係前，兩造間夫妻之法律關係即繼續存在，是
    原告起訴請求確認兩造婚姻關係不成立，應認其有即受確認
    判決之法律上利益，合先敘明。
四、再按我國民法於96年5月23日修正前，關於結婚成立之形式
    要件，係採「儀式婚」之立法，即須經一定之公開儀式，使
    不特定人得以共見共聞認識為結婚者，婚姻始可謂有效成立
    。又所謂公開之儀式，係指依一般社會觀念認為結婚之儀式
    ，為不特定之多數人可以共見共聞，認識其為結婚者而言（
    最高法院51年台上字第551號判例參照）。又如男女婚姻未
    經過一定之婚姻儀式，縱已同居，法律上亦不發生婚姻之效
    力（最高法院18年上字第2072號、20年上字第452號判例及
    84年台上字第1689號裁判意旨參照）。經查：原告主張兩造
    並未舉行結婚證書上所載「於94年6月13日中午12時在自宅
    舉行」之結婚典禮，其結婚亦無任何公開儀式之事實，並經
    證人即原告之兄許程勝到庭證稱：「（問：兩造何時結婚？
    ）詳細時間我不記得，但我知道我們只有在女方家裡舉行訂
    婚儀式，有酒席、雙方家長也都在。」、「（問：當日除有
    進行訂婚的禮俗外，尚有何禮俗？）吃飯、拍照、戴首飾、
    送餅。當時男方那邊有表示關於結婚的部分，他們自己要再
    補辦結婚的儀式。」等語（見本院97年9月15日言詞辯論筆
    錄）。至被告雖辯稱當時雙方家長已約定訂婚、結婚儀式一
    併舉行云云，惟其並未舉證以實其說，況兩造若已約定於94
    年3月間一併舉行訂婚與結婚儀式，應於同日製作結婚證書
    ，而無於同年6月間始製作證書之理，被告所辯自非可採，
    原告主張應堪信為真實。
五、復按結婚不具備公開儀式及二人以上之證人者，無效，民法
    第988條第1款定有明文。我國民法雖無婚姻不成立之規定，
    但法律行為必須成立後，始有是否無效之問題，民事訴訟法
    第568條第1項亦規定得提起確認婚姻不成立之訴。本件兩造
    並未舉行任何公開結婚儀式乙情，既如前述，其婚姻欠缺法
    律行為之特定成立要件，揆諸上開規定及說明，兩造間之婚
    姻關係應為不成立，從而，原告請求確認其與被告間之婚姻
    關係不成立，為有理由，應予准許。
六、據上論結，本件原告之訴為有理由，依民事訴訟法第78條，
    判決如主文。
中    華    民    國    97    年    9     月    30    日
                  家事法庭法  官  姚貴美
以上正本係照原本作成。
對於本件判決如有不服，應於收受送達後20日內向本院提出上訴
書狀，敘述上訴之理由，上訴於臺灣高等法院，並按他造當事人
之人數附具繕本。
中    華    民    國    97    年    9     月    30    日
                          書記官  江美琪


司法院資訊處製作；財團法人民間司法改革基金會備份。
